臺灣基隆地方法院民事裁定　　　　　 100年度消債更字第33號
聲請人　即
債　務　人　楊仁儀
上列債務人因消費者債務清理條例聲請更生事件，本院裁定如下
：
    主  文
聲請駁回。
聲請費用由聲請人負擔。
    理  由
一、按債務人不能清償債務或有不能清償之虞者，得依本條例所
    定更生或清算程序，清理其債務，消費者債務清理條例（下
    稱本條例）第3條定有明文。本條例之立法目的，在於經濟
    上陷於困境之消費者，若任其於惡性循環之債務窘境中自生
    自滅，其將衍生嚴重之社會問題，致難以維持安定之社會經
    濟秩序，故有分別情形依更生或清算之程序清理其債務之必
    要，藉以妥適調整其與各相關債權人等間之權利義務關係，
    以謀求消費者經濟生活之更生機會，從而健全社會經濟發展
    。惟私法上債之關係，係以當事人間之信賴關係為基礎，為
    社會經濟組織之重要支柱，故當事人於以法律行為追求自己
    之利益之際，亦應顧及對方之利益，並考量債權債務在社會
    上之作用，本於誠實及信用之原則，行使其債權及履行其債
    務，是負債務之消費者欲以本條例調整所負之義務，自應本
    於誠信原則之本旨，僅在其不能清償債務或有不能清償之虞
    而陷於經濟上之困境時，始得准許之，以避免其藉此善意之
    立法而惡意圖謀減免債務，致使社會陷於道德之危險，並因
    此使信用緊縮而造成社會經濟之動盪。即對於已與金融機構
    成立協商之債務人，自應受該成立協議拘束，按協議條件履
    行，僅其後發生不可歸責於己之事由，致不能清償或有不能
    清償之虞，始能聲請更生或清算，且所謂「不能清償或有不
    能清償之虞」，宜綜合衡量債務人全部收支及財產狀況，評
    估是否已不能維持符合人性尊嚴之基本生活條件，故如債務
    人與金融機構債權人經協商所成立之債務清償方案，並非債
    務人所不能負擔者，即難認債務人有何不能清償之情事，為
    避免債務人任意毀棄已成立之協商，肇致道德危險，濫用更
    生或清算之裁判上債務清理程序，故依本條例第151條第5項
    前段之規定，即不得聲請更生或清算。
二、聲請意旨略以：聲請人有不能清償債務之情事，於本條例施
    行後，曾以書面向最大債權金融機構中國信託商業銀行股份
    有限公司（以下簡稱中國信託銀行）就協商時確定之債務總
    額新臺幣（下同）3,499,329元請求共同協商債務清償方案
    ，中國信託銀行雖提出169期、利率3％、每月還款10,000元
    之清償方案，惟債權人中國信託銀行對聲請人聲請強制執行
    ，每月扣薪3分之1，然聲請人尚有3名未成年子女、父母及
    配偶之扶養費皆由聲請人負擔，嗣聲請人每月遭扣薪後，然
    每月薪資收入僅有1萬9千餘元，實無力負擔該協商方案，且
    債務人無擔保或無優先權之債務總額未逾1,200萬元，亦未
    曾經法院裁定開始清算程序或宣告破產，為此依法聲請更生
    等語。
三、經查：
(一)聲請人主張其於本條例施行後，曾以書面向最大債權金融機
    構慶豐銀行請求協商債務清償方案而不成立等情，業據聲請
    人提出前置協商不成立通知書為證，自堪信為真實，依上開
    說明，應就聲請人之財產及收支狀況與中國信託銀行所提出
    之還款方案予以綜合審查，以衡量該還款方案是否不足供聲
    請人維持符合人性尊嚴之基本生活所需。
(二)聲請人主張之上開事實，業據提出財產及收入狀況說明書、
    債權人清冊、債務人清冊、戶籍謄本、郵政存簿儲金簿、綜
    合所得稅各類所得清單資料、全國財產稅總歸戶財產查詢清
    單、聯合徵信中心當事人綜合信用報告、前置協商不成立通
    知書、臺灣士林地方法院100年5月16日士院景97執春字第47
    15號執行命令、各項收據、受扶養人楊譽菁、楊譽寧之學費
    繳費單據等件影本為證，堪信為真實。
(三)聲請人於協商時任職於臺北市政府工務局衛生下水道工程處
    ，於97年之收入總額為532,202元，平均每月收入約為44,35
    0元，有聲請人之97年度綜合所得稅各類所得資料清單附本
    院100年度消債更字第33號卷足稽。聲請人固主張其一家五
    口平均每月必要支出約為36,676元（含勞健保費用含配偶及
    未成年子女3人計為2,698元、產業工會月費100元、退休喪
    葬互助金67元、伙食費3,000元、水電瓦斯費4,090元、電話
    費300元、交通費4,500元、3名未成年子女之扶養費18,000
    元及父母扶養費用3,921元），惟聲請人既已自稱陷於不能
    清償債務之情，則其日常生活費用自應以維持最低生活之所
    需即為已足，而不得要求與一般未負債務之人為相同之比照
    。又按更生或清算制度之立法目的，係為使不幸陷入經濟困
    境之債務人得以清理債務、重建生活，並在清理過程中保有
    符合人性尊嚴之最低基本生活，但非維持債務人過去慣常之
    寬逸生活，故評估債務人是否有不能清償債務或有不能清償
    之虞時，並非由債務人任意主張其基本生活費用之數額，而
    是債務人在維持基本生活之情況下，於其能力範圍內盡力清
    償債務。再參以行政院所公告97年度臺灣省低收入戶最低生
    活費用每人每月為9,829元，係按照政府最近一年平均每人
    消費支出（包括食品費、衣著鞋襪費、房租水電費、家居管
    理費、醫療保健費、交通通訊費、娛樂教育費及雜項支出）
    60％訂定，是認聲請人每月必要生活費用（包含食、衣、住
    、行、強制性保險等）依此標準以每月9,829元計算，始屬
    合理。又成人部分之基本生活費用依此標準計算，雖屬適當
    ，然子女部分既係依附於父母提供之住所共同生活，且其日
    常生活較為單純，是其基本生活費用當與成人之基本生活費
    用不同，因此未成年子女基本生活費用應參酌97年度每人免
    稅額82,000元計算每人每月基本生活所需約6,833元為適當
    【計算式：82,000元÷12月＝6,833元】。另聲請人雖主張
    其配偶在家照顧年邁父母，現無收入，故由聲請人一人負擔
    家計、3名未成年子女及父母之扶養費云云，惟本條例之立
    法意旨絕非放任債務人於無特殊理由之情形下，將其配偶未
    履行法定扶養未成年子女義務之不利益，轉由多數債權人負
    擔，且父母對於未成年子女均有保護及教養之權利義務，民
    法第1084條第2項定有明文，依上揭法條意旨，聲請人及其
    配偶對於未成年子女均負有扶養義務，且聲請人配偶周封君
    乃60年生，正值壯年又無傷病殘障等情事，自非無工作能力
    ，亦應對未成年子女之生活負責且實無須聲請人扶養，是未
    成年子女之扶養費應由聲請人及其配偶共同分擔，故聲請人
    每月負擔之未成年子女扶養費為10,250元【計算式：6,833
    元×3人÷2人＝10,250元】。又聲請人固主張每月須負擔父
    母之扶養費3,921元云云，惟依民法第1115條第1項、第3項
    規定，聲請人之兄楊仁榮、姐楊仁華、妹楊仁鳳亦應與聲請
    人共同負擔扶養義務，且依民法第1116條之1規定，夫妻間
    互負扶養義務，故聲請人父母相互間亦互負扶養義務，是聲
    請人父母之扶養費應由聲請人、聲請人之兄、姐、妹與聲請
    人父母之配偶5人共同分擔，故聲請人每月負擔其父母之扶
    養費為3,932元【計算式：9,829元÷5人×2人＝3,932元】
    。
(四)本院審酌聲請人與其最大債權金融機構協商之時，每月薪資
    所得為44,350元，扣除債權人萬泰商業銀行股份有限公司、
    合作金庫商業銀行股份有限公司、台新資產管理股份有限公
    司及中國信託銀行於100年5月16日聲請強制執行扣薪3分之1
    之金額約14,783元後，聲請人每月所能支配之薪資僅餘約29
    ,567元，再扣除聲請人及其未成年子女、父母之必要生活費
    用14,182元，尚餘15,385元【計算式：44,350元－14,783元
    －10,250元－3,932元＝15,385元】，顯逾最大債權金融機
    構中國信託銀行所提每月10,000元之清償方案，足見該清償
    方案非聲請人所不能負擔。
四、綜上所述，聲請人每月可用於還款之金額為15,385元，足以
    負擔中國信託銀行所提之清償方案每月10,000元，顯無不能
    清償債務或有不能清償債務之虞，然聲請人竟以無法負擔任
    何還款條件導致協商不成立，難認有協商清償債務之誠意，
    是其聲請更生，核與消費者債務清理條例第3條、第151條之
    要件不符，應予駁回。
五、據上論結，依消費者債務清理條例第8 條、第15條，民事訴
    訟法第95條、第78條，裁定如主文。
中    華    民    國   100    年    11    月    16    日
                  民事庭法  官  王翠芬
以上正本係照原本作成。
如不服本裁定，應於裁定送達後10日內，以書狀向本院提出抗告
，並繳納抗告費新臺幣1,000 元。
中    華    民    國   100    年    11    月    16    日
                        書記官  李一農